---
title: "Boletim Mensal do Mercado de Trabalho"
subtitle: "`r {m <- c('Janeiro','Fevereiro','Março','Abril','Maio','Junho','Julho','Agosto','Setembro','Outubro','Novembro','Dezembro'); if (exists('MES_ATUAL')) paste0('Uberlândia/MG - ', m[as.integer(substr(MES_ATUAL,5,6))], ' ', substr(MES_ATUAL,1,4)) else 'Uberlândia/MG'}`"
date: "`r format(Sys.Date(), '%d/%m/%Y')`"
output:
  pdf_document:
    latex_engine: xelatex
    toc: false             # Alterado: Não gerar sumário
    # toc_depth: 2         # Removido, pois o sumário foi desabilitado
    number_sections: true
    fig_width: 8
    fig_height: 6
    includes:
      in_header: ../../boletim/header.tex # caminho relativo ao arquivo .Rmd
    keep_tex: true          # Adicionado: Útil para depurar problemas de LaTeX
geometry: [margin=2cm, landscape] # Mantido 'landscape' conforme solicitado
fontsize: 12pt                  # Aumentado a fonte base do documento
lang: pt-BR
---


```{r setup, include=FALSE}
knitr::opts_chunk$set(
  echo = FALSE,
  message = FALSE,
  warning = FALSE,
  fig.align = 'center',
  fig.pos = 'H'
)

# Carregar objetos processados caso ainda não estejam no ambiente
if (!exists("df_geral_saldo")) {
  if (!exists("DIR_SCRIPT")) source(file.path("..", "..", "scripts", "config.R"))
  source(file.path(DIR_SCRIPT, "processa_boletim.R"))
}

# Função para formatar números
format_number <- function(x) {
  format(x, big.mark = ".", decimal.mark = ",", scientific = FALSE)
}

# Função para formatar moeda
format_currency <- function(x) {
  paste("R/$", format(round(x, 2), big.mark = ".", decimal.mark = ",", nsmall = 2))
}

# Calcular dados do último mês
ultimo_mes <- df_geral_saldo %>%
  filter(competênciamov == global_periodo_referencia)

saldo_atual <- ultimo_mes$saldomovimentação
admissoes_atual <- ultimo_mes$admissoes
demissoes_atual <- abs(ultimo_mes$demissoes)

ano_ref <- as.integer(substr(global_periodo_referencia, 1, 4))

caption_tabela1 <- paste0("\\textbf{Uberlândia/MG: Movimentação do emprego formal, ", periodo_label_12m, ", com ajustes*}")
caption_tabela2 <- paste0("Uberlândia/MG: Saldo do emprego formal por setor de atividade econômica, ", periodo_label_12m, ", com ajustes*")
caption_tabela3 <- paste0("Uberlândia/MG: Saldo do emprego formal segundo porte da empresa, ", periodo_label_12m, ", com ajustes*")
caption_tabela4 <- paste0("Uberlândia/MG: movimentação e saldo do emprego formal segundo grupamento de atividade econômica, porte da empresa e perfil dos empregados (por faixa etária, gênero e grau de instrução), ", periodo_label_mes, ", com ajustes*.")
caption_tabela5 <- paste0("Uberlândia/MG: Salário médio real de admissão e demissão, ", periodo_label_12m, " (em R\\$), com ajustes*")
caption_tabela6 <- paste0("Uberlândia/MG: Salário médio real de admissão por grupamento de atividade econômica, ", periodo_label_12m, " (em R\\$), com ajustes*")
caption_tabela7 <- paste0("Uberlândia/MG: Salário médio real de admissão por porte da empresa, ", periodo_label_12m, " (em R\\$), com ajustes*")
```

# Saldo das Movimentações Empregatícias

```{r grafico1, echo=FALSE}
#gráfico 1 já gerado no script processa_boletim
print(grafico1)
```

\pagebreak
```{r tabela1, echo=FALSE}
kable(tabela1,
      caption = caption_tabela1,
      align = c('c', 'c', 'c', 'c')) %>%
  kable_styling(latex_options = c("striped", "hold_position")) %>%
  column_spec(1, width = "13cm") %>%
  row_spec(nrow(tabela1), bold = TRUE) %>%
  footnote(
      general = fonte_tabela,
      general_title = "",
      threeparttable = TRUE
    )
```
\pagebreak

# Saldo por grupamento de atividade econômica
```{r tabela2}
kable(tabela2,
      caption = caption_tabela2,
      align = c('c', rep('c', 5))) %>%
  kable_styling(latex_options = c("striped", "hold_position")) %>%
  column_spec(1, width = "10cm") %>%    
  row_spec(nrow(tabela2), bold = TRUE) %>%
    footnote(
      general = fonte_tabela,
      general_title = "",
      threeparttable = TRUE
    )
```
\pagebreak

# Saldo por porte da empresa
```{r tabela3, echo=FALSE}
# Criar tabela3 a partir do df_saldo_porte já gerado pelo script principal
tabela3_data <- df_saldo_porte %>%
  mutate(across(c(`MEI e Micro`, Pequena, Média, Grande, `Administração Pública`),
                ~scales::comma(., big.mark = ".", decimal.mark = ",")))

# Renderizar a tabela
kable(tabela3_data,
      caption = caption_tabela3,
      align = c('c', rep('c', ncol(tabela3_data) - 1))) %>%
  kable_styling(latex_options = c("striped", "hold_position")) %>%
  column_spec(1, width = "10cm") %>%  
  row_spec(nrow(tabela3_data), bold = TRUE) %>%
    footnote(
      general = fonte_tabela,
      general_title = "",
      threeparttable = TRUE
    )
```

\pagebreak
```{r grafico2, echo=FALSE}
#Gráfico 2 já foi gerado no script
print(grafico2)
```

\pagebreak

# Saldo por faixa etária
```{r grafico3, echo=FALSE}
#Gráfico 3 já foi gerado no script
print(grafico3)
```
\pagebreak

# Saldo por gênero e grau de instrução
\vspace{-0.5cm}
```{r grafico4, echo=FALSE}
#Gráfico 4 já foi gerado no script
print(grafico4)
```
\pagebreak

```{r tabela4a, echo=FALSE}

kable(tabela4a,
      caption = caption_tabela4,
      align = c('c', 'c', 'c', 'c')) %>%
  kable_styling(latex_options = c("striped", "hold_position")) %>%  
  column_spec(1, width = "14cm") %>%  
  row_spec(which(tabela4a$Variáveis == "Total mês de referência"), bold = TRUE) %>%
    footnote(
      general = fonte_tabela,
      general_title = "Continua",
      threeparttable = TRUE
    )
```
\pagebreak

```{r tabela4b, echo=FALSE}

kable(tabela4b,
      caption = caption_tabela4,
      align = c('c', 'c', 'c', 'c')) %>%
  kable_styling(latex_options = c("striped", "hold_position")) %>%  
  column_spec(1, width = "14cm") %>%  
  row_spec(which(tabela4b$Variáveis == "Total mês de referência"), bold = TRUE) %>%
    footnote(
      general = fonte_tabela,
      general_title = "Continua",
      threeparttable = TRUE
    )
```
\pagebreak

```{r tabela4c, echo=FALSE}

kable(tabela4c,
      caption = caption_tabela4,
      align = c('c', 'c', 'c', 'c')) %>%
  kable_styling(latex_options = c("striped", "hold_position")) %>%  
  column_spec(1, width = "14cm") %>%  
  row_spec(which(tabela4c$Variáveis == "Total mês de referência"), bold = TRUE) %>%
    footnote(
      general = fonte_tabela,
      general_title = "",
      threeparttable = TRUE
    )
```
\pagebreak

# Remuneração
```{r grafico5, echo=FALSE}
#Gráfico 5 já foi gerado no script
print(grafico5)
```
\pagebreak

```{r tabela5, echo=FALSE}
# O objeto tabela5 já foi gerado no script processa_boletim.R
kable(tabela5,
      caption = caption_tabela5,
      align = c('c', 'c', 'c', 'c', 'c')) %>%
  kable_styling(latex_options = c("striped", "hold_position")) %>%
  column_spec(1, width = "5cm") %>%    # ✅ expande a coluna de texto
  row_spec(nrow(tabela5), bold = TRUE) %>%
    footnote(
      general = fonte_tabela,
      general_title = "",
      threeparttable = TRUE
    )
```
\pagebreak

# Remuneração por grupamento de atividade econômica
```{r tabela6, echo=FALSE}
# O objeto tabela6 já foi gerado no script processa_boletim.R
kable(tabela6,
      caption = caption_tabela6,
      align = c('c', rep('c', ncol(tabela6) - 1))) %>%
  kable_styling(latex_options = c("striped", "hold_position")) %>%
  column_spec(1, width = "10cm") %>%    # ✅ expande a coluna de texto
  row_spec(nrow(tabela6), bold = TRUE) %>%
    footnote(
      general = fonte_tabela,
      general_title = "",
      threeparttable = TRUE
    )
```
\pagebreak

# Remuneração por porte da empresa

```{r tabela7, echo=FALSE}
# O objeto tabela7 já foi gerado no script processa_boletim.R
kable(tabela7,
      caption = caption_tabela7,
      align = c('c', rep('c', ncol(tabela7) - 1))) %>%
  kable_styling(latex_options = c("striped", "hold_position")) %>%
  column_spec(1, width = "13cm") %>%    # ✅ expande a coluna de texto
  row_spec(nrow(tabela7), bold = TRUE) %>%
    footnote(
      general = fonte_tabela,
      general_title = "",
      threeparttable = TRUE
    )
```
\pagebreak
```{r grafico6, fig.height=7}
#Gráfico 6 já foi gerado no script
print(grafico6)
```
\pagebreak

# Remuneração por faixa etária
```{r grafico7, echo=FALSE}
#Gráfico 7 já foi gerado no script
print(grafico7)
```
\pagebreak

# Remuneração por gênero e grau de instrução
```{r grafico8, echo=FALSE}
#Gráfico 8 já foi gerado no script
print(grafico8)
```
\pagebreak


```{r criar_df_metodologia_porte, include=FALSE}
# Este chunk deve ser colocado antes da seção "Metodologia"
# ou mesmo logo após o chunk 'setup'.

df_metodologia_porte <- data.frame(
  Porte = c("MEI e Microempresa", "Pequena Empresa", "Média Empresa", "Grande Empresa"),
  `Extrativa mineral; Indústria de Transformação; Construção e SIUP` = c("Até 19 empregados", "De 20 a 99 empregados", "De 100 a 499 empregados", "500 empregados ou mais"),
  `Agropecuária; Comércio e Serviços` = c("Até 9 empregados", "De 10 a 49 empregados", "De 50 a 99 empregados", "100 empregados ou mais"),
  check.names = FALSE # Importante para permitir nomes de colunas com espaços e caracteres especiais
)
```

# Metodologia

O Boletim Mensal do Emprego de Uberlândia, elaborado pelo Centro de Estudos, Pesquisas e Projetos Econômico-Sociais (CEPES) do Instituto de Economia e Relações Internacionais (IERI) da Universidade Federal de Uberlândia, tem como objetivo publicar mensalmente informações sobre a dinâmica do emprego formal neste município.

Os dados apresentados referem-se aos vínculos de emprego celetista, extraídos das informações do Novo Caged (Cadastro Geral de Empregados e Desempregados), captadas e divulgadas pelo Ministério do Trabalho e Emprego (MTE). Neste informativo faz-se a opção por considerar a base ajustada, incluindo as declarações entregues fora do prazo, buscando retratar com maior fidelidade a realidade do mercado de trabalho formal celetista e registrar os saldos de todas as movimentações apresentadas pela relação entre admitidos e desligados. No que se refere ao nível de escolaridade, foi utilizado o maior grau completo para a análise dos dados.

A divisão por porte das empresas segue o critério de quantidade de empregados, conforme Quadro 1, uma vez que não é possível, pelos dados do Novo CAGED, adotar o critério definidos na Lei Geral das Micro e Pequenas Empresas (Lei Federal nº 123 de 2006). Empresas públicas são desconsideradas.

\vspace{1cm}
```{r quadro1_metodologia, echo=FALSE}

kable(df_metodologia_porte,
      caption = "Quadro 1 – Critérios para divisão por porte das empresas empregadoras",
      align = c('l', 'l', 'l')) %>%
  kable_styling(
    latex_options = c("striped", "hold_position"),
    font_size = 11,              
    full_width = TRUE           
  ) %>%
  column_spec(1, width = "6 cm") %>%    
  column_spec(2, width = "6 cm") %>%   
  column_spec(3, width = "6 cm") %>%   
  add_footnote("Fonte: Novo Caged/MTE. Elaboração: CEPES/IERI/UFU.")
```
\vspace{1cm}

Os resultados referem-se aos dados divulgados pelo MTE para `r periodo_label_mes`, com ajustes declarados até `r periodo_label_mes`. Assim sendo, conta com informações entregues fora do prazo ou corrigidas referentes aos meses anteriores a este.
